【裁判字號】    99,簡上,146
【裁判日期】    991117
【裁判案由】    塗銷所有權登記等
【裁判全文】
臺灣板橋地方法院民事判決             99年度簡上字第146號
上  訴  人  丙○○
            乙○○
被上訴人    聯邦商業銀行股份有限公司
法定代理人  甲○○
訴訟代理人  丁○○
上列當事人間請求塗銷所有權登記等事件，上訴人對於中華民國
99年4 月21日臺灣板橋地方法院板橋簡易庭99年度板簡字第374
號第一審判決提起上訴，經本院於99年11月3日言詞辯論終結，
判決如下：
    主  文
原判決廢棄。
被上訴人在第一審之訴駁回。
第一、二審訴訟費用由被上訴人負擔。
    事實及理由
壹、程序方面：
    本件被上訴人依民法第244 條第1 項規定提起撤銷之訴部分
    ，其訴訟標的對於共同訴訟之乙○○、丙○○必須合一確定
    ，故丙○○上訴之效力，依民事訴訟法第56條第1款規定，
    及於未提起上訴之乙○○，爰併列乙○○為上訴人，合先
    明。
貳、實體方面：
一、被上訴人於原審起訴主張：上訴人乙○○前向被上訴人申請
    使用信用卡，乙○○得於特約商店記帳消費或預借現金，依
    契約約定持卡人應於每月繳款截止日前向被上訴人全部清償
    ，或以循環信用方式繳付當期最低應繳金額，乙○○自領用
    信用卡起，陸續持卡記帳消費，惟乙○○自民國97年8 月起
    即未繳款，至今尚積欠信用卡簽帳消費款新台幣（下同）14
    9,186 元及利息、違約金未為清償。詎料乙○○為逃避強制
    執行，於97年3 月7 日將其名下所有，坐落於台北縣板橋市
    ○○○段191-126 地號之土地（應有部分1/8 ），及其上建
    號991 號，門牌號碼為臺北縣板橋市○○路○ 段31巷46之2
    號之建物（應有部分1/2 ）（下稱系爭不動產）以贈與為原
    因，移轉所有權登記予上訴人丙○○而為脫產。查乙○○於
    移轉登記時（即97年3 月7 日），尚積欠被上訴人信用卡消
    費款119,562 元未清償，故乙○○將其僅有之系爭不動產之
    應有部分移轉予丙○○，雖於移轉後仍有繳款，但僅繳足信
    用卡最低應繳金額，故其上開與丙○○間之無償行為，自有
    害及債權人之債權，被上訴人得依民法第244 條第1 項規定
    行使撤銷權，及依同條第4 項規定請求丙○○回復原狀等語
    ，並聲明：(一)上訴人乙○○與丙○○間，就系爭不動產所為
    之贈與行為及所有權移轉行為，應予撤銷。(二)上訴人丙○○
    應將系爭不動產上開經臺北縣板橋地政事務所於97年3 月7
    日以贈與為登記原因所為之移轉登記予以塗銷，回復登記為
    上訴人乙○○所有。【原審判決被上訴人勝訴，上訴人不服
    ，提起上訴。被上訴人就上訴人之上訴，併為答辯聲明：上
    訴駁回。】。
二、上訴人乙○○則以：伊有誠意還款，系爭不動產之房貸也都
    是伊姐姐丙○○幫伊繳納的，伊後來繳不出房貸，還不出錢
    ，才會把系爭不動產過給丙○○，目前房貸都是丙○○在償
    還，伊不是想要脫產，而是確實無法繳納房貸，才過戶給丙
    ○○，讓丙○○繼續繳納房貸等語資為抗辯。併為上訴聲明
    ：(一)原判決廢棄。(二)被上訴人在第一審之訴駁回。
三、上訴人丙○○則以：乙○○是伊妹妹，伊係養女，為共同生
    活之家屬，乙○○並育有14歲兒子，尚就讀國中，系爭不動
    產原為上訴人父母所購買，作為共同住所，並於87年間向台
    北縣板橋市農會（下稱板橋農會）貸款，設定20年分期攤還
    ，至91年間父母相繼離世後，伊與乙○○2 人即共同繼承系
    爭不動產所有權，及尚欠板橋農會貸款之償付責任。惟乙○
    ○自87年離婚後，收入即非常不穩定，甚至於95年間持系爭
    不動產第2 次向板橋農會貸款，全數償還前夫賭債，有關前
    開貸款，盡皆由伊一力承擔。除此之外，乙○○及其子生活
    上之開銷，迭有捉襟見肘窘境，基於共同生活事實，伊身為
    大姊及阿姨，斷不能視而不見，除日常家務一般支出概由伊
    支應外，伊亦不時周轉款項助乙○○度過難關，日積月累，
    乙○○所欠伊之金額已無力償還，更甚尚未清償之房貸（約
    百餘萬元），早逾系爭不動產一半之價值，乙○○為對積欠
    伊之債務有所交代，且尚未清償之房屋貸款全移由伊負責還
    款，遂委託代理人辦理所有權過戶，因伊經濟匱乏，無力繳
    納增值稅之鉅額款項，才以贈與方式將乙○○之系爭不動產
    所有權於97年間移轉登記予伊。系爭不動產目前為伊與乙○
    ○、乙○○之幼子共同住所，除此處所外，伊並無其他任何
    房地，伊盡20餘年努力工作，所換取者，不過為保全一處所
    供伊及乙○○、乙○○之子3 人棲身之所，關於乙○○與被
    上訴人間之債務，伊完全不知，亦與伊無關。伊基於大姐身
    分，亦常規勸乙○○謹慎處理卡債還款，絕非為規避被上訴
    人追討債務而以贈與方式移轉系爭不動產。再者，伊工作21
    年之久的公司經營不善，遭勒令停業，伊未領到分毫遣散費
    ，至今已失業數月，為保一家安身立命之處所，仍竭力支付
    每月約14,000元之房屋貸款等語資為抗辯。併為上訴聲明：
    (一)原判決廢棄。(二)被上訴人在第一審之訴駁回。
四、兩造不爭執事項：
  (一)系爭坐落於台北縣板橋市○○○段191-126 地號之土地（應
    有部分1/4 ）及其上建號991 號，門牌號碼為臺北縣板橋市
    ○○路○ 段31巷46之2 號之建物（應有部分1/1 ）原為上訴
    人2 人所共有（土地應有部分各1/8 ，建物應有部分各1/2
    ）。嗣上訴人乙○○於97年3 月7 日，將其系爭不動產上開
    應有部分，以贈與為登記原因（原因發生日期：97年1 月15
    日），辦理所有權移轉登記至其姊即上訴人丙○○名下，並
    有系爭不動產之土地登記謄本、建物登記謄本、異動索引、
    台北縣板橋地政事務所99年2 月10日北縣板地登字第099000
    2411號函，及隨函所檢附之土地登記申請書影本、土地建築
    改良物贈與所有權移轉契約書影本、土地所有權狀影本、建
    物所有權狀影本等件附卷可稽（見原審卷第13至19頁、第32
    至50頁）。
  (二)上訴人乙○○於90年1 月間向被上訴人申請信用卡使用，並
    陸續持卡記帳消費，97年1 月間，乙○○尚欠被上訴人信用
    卡簽帳消費款11,956元，且乙○○自97年8 月起即未繳款，
    至今尚積欠149,186 元及利息、違約金未為清償，並有信用
    卡申請書及約定條款影本、消費歷史帳單影本各1 份附卷可
    稽（見原審卷第5 至12頁）。
五、本件之爭點：
  (一)上訴人乙○○於97年3 月7 日將其名下系爭不動產之應有部
    分移轉登記予上訴人丙○○之原因關係為何？
  (二)被上訴人依民法第244 條第1 、4 項規定聲請撤銷上訴人間
    之無償行為，及請求上訴人丙○○塗銷上訴人間系爭不動產
    之所有權移轉登記，有無理由？
六、本院之判斷：
  (一)上訴人乙○○於97年3 月7 日將其名下系爭不動產之應有部
    分移轉登記予上訴人丙○○之原因關係為何？
  1.按民法第244 條第1 、2 項規定：「債務人所為之無償行為
    ，有害及債權者，債權人得聲請法院撤銷之。」、「債務人
    所為之有償行為，於行為時明知有損害於債權人之權利者，
    以受益人於受益時亦知其情事者為限，債權人得聲請法院撤
    銷之。」。而上開法文所稱之無償或有償行為，係以債務人
    與第三人間之行為是否互為對價關係之給付為其區別之標準
    ，並非以債務人處分其財產之行為對於全體債權人總擔保有
    無變動為判斷之基準，有最高法院95年度台上字第2609號裁
    判要旨可資參照。
  2.本件被上訴人主張：上訴人乙○○於97年3 月7 日將其名下
    系爭不動產之應有部分，以贈與為登記原因，移轉所有權登
    記至其姊即上訴人丙○○名下，固有系爭不動產之土地登記
    謄本、建物登記謄本、異動索引等件附卷可證，堪信為真實
    。惟上訴人丙○○辯稱：系爭不動產本為上訴人父母所有，
    並向板橋農會抵押貸款，嗣其等父母相繼過世後，由上訴人
    2 人共同繼承系爭不動產，並共同繼承上開抵押債務，惟該
    貸款均係由丙○○繳納，乙○○無力償還丙○○，亦無力繳
    納其後之抵押債務，才將其就系爭不動產之應有部分移轉予
    丙○○，並約定由丙○○繼續繳納貸款，而以贈與為移轉登
    記原因，係因上訴人無力繳納增值稅等語，並提出97年1 月
    12日聲明書影本、丙○○於板橋農會存摺影本各1 份為證（
    見本院卷第36至38頁），而被上訴人對於上開證物之真正並
    不爭執，是上開文書已具形式上證據力。而查：上開97年1
    月12日聲明書記載：乙○○因以系爭不動產向台北縣板橋市
    農會申貸借款，無力清償，皆由丙○○墊付每月房貸，至今
    尚欠台北縣板橋市農會未還餘款約120 萬元，現乙○○將系
    爭不動產所持有之持分之所有權過戶給丙○○，而此筆房貸
    將由丙○○還清等內容，並經上訴人2 人簽名及捺指印。另
    上開丙○○之存摺內頁則登載97年10月份起至99年3 月份止
    每月均有貸息1 萬餘元之支出。是依上開證據，可認上訴人
    2 人於97年1 月間，確有約定乙○○將其就系爭不動產之應
    有部分移轉予丙○○，並由丙○○負責繳納對板橋農會之全
    部貸款，及丙○○確有依上開約定，按期向板橋農會清償。
    再依系爭不動產登記謄本之記載，原為上訴人2 人共有之系
    爭不動產上（即土地應有部分1/ 4；建物應有部分1/1 ），
    本設有板橋農會之最高限額168 萬元之抵押權，設定義務人
    登記為上訴人2 人，債務人亦登記為上訴人2 人，故上訴人
    2 人均為板橋農會該筆抵押債權之債務人。又上訴人主張系
    爭不動產及上開抵押債務係上訴人2 人所共同繼承一節，為
    被上訴人所未爭執，並有系爭不動產登記謄本在卷可稽，可
    信為真。是上訴人2 人就該筆抵押債務對板橋農會依法應負
    連帶清償之責，再依民法第280 條前段規定：「連帶債務人
    相互間，除法律另有規定或契約另有訂定外，應平均分擔義
    務。」、同法第281 條第1 、2 項規定：「連帶債務人中之
    一人，因清償、代物清償、提存、抵銷或混同，致他債務人
    同免責任者，得向他債務人請求償還各自分擔之部分，並自
    免責時起之利息。」、「前項情形，求償權人於求償範圍內
    ，承受債權人之權利。但不得有害於債權人之利益。」，是
    上訴人2 人相互間，就該筆抵押債務本應平均分擔，故丙○
    ○向板橋農會清償超過其應分擔部分，依法對乙○○有求償
    權。因此，乙○○將其系爭不動產之應有部分移轉予丙○○
    ，乃係以由丙○○負擔對板橋農會抵押債務之全部清償責任
    ，即以丙○○拋棄對乙○○內部應分擔部分之求償權，作為
    對價關係，應屬有償行為，而非無償行為。
  (二)被上訴人依民法第244 條第1 、4 項規定聲請撤銷上訴人間
    之無償行為，及請求上訴人丙○○塗銷上訴人間系爭不動產
    之所有權移轉登記，有無理由？
  1.按民法第244 條第1 項係規定：「債務人所為之無償行為，
    有害及債權者，債權人得聲請法院撤銷之。」。惟本件上訴
    人乙○○將其系爭不動產之應有部分移轉登記予丙○○，係
    基於前開所述具有對價關係之有償行為，並非無任何對價之
    無償行為，已如前述。是被上訴人主張乙○○處分其系爭不
    動產之應有部分係屬無償行為，而依上開民法第244 條第1
    項規定聲請法院撤銷，即屬無據。
  2.又被上訴人依民法第244 條第1 項規定聲請本院撤銷上訴人
    間之無償行為，既無理由，則其並依同條第4 項規定，請求
    上訴人丙○○塗銷其與乙○○間於97年3 月7 日就系爭不動
    產所為之所有權移轉登記，回復登記為乙○○所有，亦屬無
    據，不應准許。
七、從而，被上訴人依民法第244 條第1 項、第4 項規定，請求
    撤銷上訴人間就系爭不動產於97 年1月15日所為之贈與行為
    及於97年3 月7 日所為之所有權移轉登記行為，及請求上訴
    人丙○○應將系爭不動產經臺北縣板橋地政事務所於97年3
    月7 日以贈與為登記原因所為之移轉登記予以塗銷，回復登
    記為上訴人乙○○所有，均無理由，不應准許。原審為被上
    訴人勝訴之判決，容有未洽。上訴意旨指摘原判決不當，求
    予廢棄改判，為有理由，應由本院予以廢棄改判如主文第2
    項所示。
據上論結，本件上訴為有理由，依民事訴訟法第436 條之1 第3
項、第450 條、第78條，判決如主文。
中    華    民    國    99    年    11    月    17    日
                  民事第一庭    審判長法  官  李世貴
                                      法  官  陳翠琪
                                      法  官  黃信樺
以上正本證明與原本無異
不得上訴
中    華    民    國    99    年    11    月    17    日
                                      書記官  李佳靜

司法院資訊處製作；財團法人民間司法改革基金會備份。
